臺灣臺中地方法院民事判決  
111年度訴字第350號
原      告  蔣舒淳  
訴訟代理人  陳世川律師
被      告  朱羽彤  
法定代理人  朱家瑤  
上列當事人間請求所有權移轉登記事件，本院於民國111年7月29
日言詞辯論終結，判決如下：
    主  文
原告之訴駁回。
訴訟費用由原告負擔。
    事實及理由
一、原告主張：兩造為祖孫。伊於民國93年8月2日向訴外人魏子
    傑所購買坐落臺中市○○區○○段000地號土地（下稱系爭土地
    ），並借名登記於訴外人即伊女朱珉慧名下。伊於99年1月1
    0日贈與被告系爭土地應有部分2分之1（下稱系爭應有部分
    ），並於同年月29日移轉所有權登記予被告（下稱系爭贈與
    契約）。系爭贈與契約乃附有「被告日後應對伊恪盡孝道、
    不得忤逆原告」之負擔（下稱系爭負擔），詎被告起訴請求
    伊返還帥宏羽球館占用系爭土地之不當得利價額，又對伊提
    出毀損債權之刑事告訴，上開行為已忤逆倫常、未盡孝道，
    違反系爭負擔，伊爰依民法第412條第1項之規定，以起訴狀
    繕本送達作為撤銷系爭贈與契約之意思表示。系爭贈與契約
    既已撤銷，被告已無法律上原因受有登記為系爭應有部分所
    有權人之利益，爰依民法第419條、第179條規定，提起本件
    訴訟等語，並聲明：被告應將系爭應有部分移轉登記予原告
    。
二、被告則以：兩造間未約定系爭負擔，原告於臺灣高等法院臺
    中分院109年度上字第27號請求不當得利等事件中（下稱另
    案第二審事件）亦曾主張上情，未為法院所採信。因另案已
    判決原告應返還系爭應有部分所有權狀予伊，然原告欺騙伊
    已將上開權狀交付予訴外人即伊父潘賢聰，故伊才提起毀損
    債權之告訴等語，資為抗辯。並聲明：原告之訴駁回。
三、得心證之理由：
　　原告於93年8月2日向魏子傑所購買系爭土地，並借名登記於
    朱珉慧名下（登記原因為買賣）。其中系爭應有部分，由蔣
    舒淳於99年1月10日贈與被告，並於同年月29日辦理移轉登
    記。其餘應有部分2分之1，因原告終止與朱慧間之借名登
    記關係，於104年8月24日，由朱珉慧移轉登記於訴外人即原
    告之孫朱芷琦名下。系爭土地現由被告、朱芷琦、訴外人即
    原告之女朱珉誼，各自以應有部分1/2 、49/100、1/100所
    共有等事實，為兩造所不爭執（見本院卷第156至157頁），
    堪信為真正。原告請求被告移轉系爭應有部分予原告，為被
    告以上揭情詞所拒。茲就爭點分述如下：
　㈠按贈與附有負擔者，如贈與人已為給付而受贈人不履行其負
    擔時，贈與人得請求受贈人履行其負擔，或撤銷贈與，民法
    第412條第1項定有明文。所謂附有負擔之贈與，係指贈與契
    約附有約款，使受贈人負擔應為一定給付之債務者而言。必
    其贈與契約附有此項約款，而受贈與人，於贈與人已為給付
    後不履行其負擔時，贈與人始得依民法第412條第1項之規定
    撤銷贈與（最高法院32年上字第2575號判決先例意旨參照）
    。原告主張兩造間就系爭贈與契約附有「被告日後應對原告
    恪盡孝道、不得忤逆原告」之負擔乙節，既為被告否認，自
    應由原告就此有利於己之事實，負舉證之責。
　㈡證人朱珉誼雖證稱：原告要贈與被告，被告為允諾之意思表
    示時，我、原告、潘賢聰在場，被告之母朱家瑤不在場。我
    知道原告當時的贈與內容有系爭負擔，因為這是基本的。你
    會給他東西就是希望要孝順，因為被告、朱家瑤跟原告住在
    一起。原告跟我說時，我覺得可以贈與，是因為被告他們跟
    原告住在一起，要孝順原告，不然我也不會答應。所以有講
    到要孝順，這是基本條件等語（見本院卷第161頁）；證人
    潘賢聰證稱：原告告訴我系爭應有部分是其贈與給被告的，
    詳細時間我忘記了，原告告訴我上開事情時，有說被告日後
    應對原告恪盡孝道，不得忤逆原告的話。這個是必然的等語
    （見本院卷第164頁）。然潘賢聰於系爭贈與契約締結時未
    在現場，亦據其證述明確（見本院卷第162頁），核與朱珉
    誼證稱系爭負擔為原告、潘賢聰達成合意乙節互生齟齬。兼
    以被告當時為限制行為能力之人，其法定代理人朱家瑤亦不
    在場，則得由何人代理與原告達成系爭贈與契約負擔之合意
    ，已非無疑。另朱珉誼亦未親聞兩造就系爭負擔達成合意，
    而僅依憑其想法認為孝順是基本條件，然此抽象之孝順概念
    ，要與贈與契約之負擔為特定、具體之條件有別；而潘賢聰
    僅單方面聽聞原告轉述，亦非由其基於法定代理人之身分為
    被告與原告達成系爭贈與契約之合意。基此，尚難以前揭證
    人之證述，即推論系爭應有部分屬於附有系爭負擔之贈與契
    約。
　㈢況被告前就系爭應有部分之所有權狀歸屬問題，對原告提起
    請求不當得利等訴訟，經本院以107年度重訴字第768號事件
    （下稱另案第一審事件）受理，原告於該案就系爭贈與契約
    即抗辯附有負擔，內容為「被告應將系爭土地繼續提供帥宏
    羽球館及其停車場使用，並供原告於帥宏羽球館內居住」（
    見本院卷第85頁），倘兩造就系爭贈與契約確有系爭負擔之
    約定，何以原告於另案從未主張，反於另案受敗訴判決確定
    後，再就同一贈與契約主張不同負擔內容，顯有可疑。兼衡
    朱珉誼證稱：因為原告不能用自己的名字，所以就用被告的
    名義，日後贈與被告也比較方便，不用再辦一些手續，這是
    原告生前做好安排，不代表被告可以為所欲為，我沒辦法很
    肯定是贈與，權利還在原告那邊等語（見本院卷第160頁）
    ，而原告於朱珉誼證述時復起稱系爭應有部分稱為借名一節
    （見本院卷第160頁），可見原告對系爭應有部分是否基於
    贈與被告之意思表示，仍有爭執，則其當時是否基於贈與意
    思表示，進而為系爭負擔之約定，自有疑義。
　㈣職是，依原告所提證據，尚無足證明其贈與系爭應有部分時
    ，確實已將系爭贈與契約附有系爭負擔之意思表示向被告表
    示，並經被告允諾。其復未舉證以實其說，依前開說明，自
    難認原告之主張為真正。故原告主張兩造間就系爭應有部分
    為附負擔之贈與契約，因被告未履行恪盡孝道之義務，原告
    得依民法第412條規定予以撤銷，並請求返還不當得利等語
    ，實無足採。
四、綜上所述，原告依民法第179條、第419條之規定，請求被告
    移轉登記系爭應有部分予原告，為無理由，應予駁回。
五、本件事證已臻明確，兩造其餘主張、陳述及所提之證據，經
    審酌後認為均不足以影響本判決之結果，爰不逐一論列，併
    此敘明。
六、據上論結，本件原告之訴為無理由，依民事訴訟法第78條，
    判決如主文。　　
中　　華　　民　　國　　111 　年　　8 　　月　　26　　日
                  民事第一庭  審判長法　官  許石慶
　　　　　　　　　　                法  官  廖欣儀
　　　　　　　　　                  法  官  鍾宇嫣
以上正本，係照原本作成。
如對本判決上訴，須於判決送達後20日內向本院提出上訴狀（須
附繕本），如委任律師提起上訴者，應一併繳納上訴審裁判費。
中　　華　　民　　國　　111 　年　　8 　　月　　26　　日
                                    書記官